臺灣臺中地方法院民事判決　　　　　　　99年度簡上字第54號
上　訴　人　T.S. Line.
法定代理人　陳德勝
訴訟代理人　羅俊瑋
　　　　　　方建然
被上訴人　　泰安產物保險股份有限公司
法定代理人　陳朝亨
訴訟代理人　廖志堯律師
上當事人間請求損害賠償事件，上訴人對於民國98年11月27日本
院沙鹿簡易庭98年度沙簡字第43號第一審判決提起上訴，本院於
100年2月11日言詞辯論終結，判決如下：
    主  文
上訴駁回。
第二審訴訟費用由上訴人負擔。
    事實及理由
甲、程序事項：
一、本件定性為涉外民事事件：
    按事件之當事人、行為地或標的物有一者具備外國因素，構
    成涉外關係時，是為涉外事件。被上訴人主張本件係由新加
    坡籍公司NORSKE SKOG PANASIA委託香港籍之上訴人，將新
    聞紙捲由韓國Kwangyang港出口至臺灣臺中予受貨人即我國
    籍之訴外人即被保險人自由時報企業股份有限公司（下稱自
    由時報公司），自由時報公司並向被上訴人投保貨物海上運
    輸保險。詎自由時報公司前往提貨時，發現貨物濕損，被上
    訴人業已依保險契約理賠被保險人自由時報公司前開損害額
    ，並受讓自由時報公司就系爭貨損對第三人之一切損害賠償
    請求權，被上訴人爰依保險代位、債權讓與之規定，向上訴
    人行使權利請求賠償等語。是本件係屬涉外民事事件，有我
    國涉外民事法律適用法之適用，而涉外民事法律適用法於99
    年5月26日經修正公布、公布後1年即100年5月26日始施行，
    是本件仍適用修正前涉外民事法律適用法（以下所稱涉外民
    事法律適用法均為修正前舊法）。
二、本院就本件有國際民事裁判管轄權及內國具體裁判管轄權：
    按國際民事裁判管轄乃訴訟提起之程序要件，亦係法院應依
    職權調查事項。本件係屬涉外民事事件，業據前述。而按涉
    外民事事件，於具體訴訟案件，究何國家具有管轄權，因牽
    涉國際公法上國家司法權分配之問題，依國際私法上之通說
    ，一國法院對涉外民事法律事件有無國際民事裁判管轄權即
    審判權，應以法院地法之規定為準據（逆推知說）。被上訴
    人既向我國法院提起訴訟，則關係審判權之有無，即應按法
    庭地之我國法律定之。查我國海商法第78條第1項規定：裝貨
    港或卸貨港為中華民國港口者之載貨證券所生之爭議，得由
    我國裝貨港或卸貨港或其他依法有管轄權之法院管轄。再我
    國民事訴訟法第12條規定：因契約涉訟者，如經當事人定有
    債務履行地，得由該履行地之法院管轄。查系爭貨物之卸貨
    港既為臺中港，本院對本件訴訟自有國際民事裁判管轄權及
    內國具體裁判管轄權。上訴人辯稱本院就本件無國際民事裁
    判管轄權，自屬誤解。
乙、實體事項：
壹、被上訴人於原審起訴主張略以：
一、緣訴外人即被保險人自由時報公司於96年7月間購買新聞紙
    捲（NEWSPRINT）一批共798捲（下稱系爭貨物），委由上訴
    人自韓國Kwangyang運送至臺灣臺中。上訴人於同年7月間以
    TS Hoochiminh輪第705S航次運送，並簽發第KWTAC0195號清
    潔提單。嗣本批貨物運抵臺中港，卸船進儲中國貨櫃運輸股
    份有限公司（下稱中國貨櫃公司）之貨櫃場，而受貨人前往
    提貨時，發現第FCIU0000000號貨櫃竟有「櫃門滲水進櫃內
    、造成地板積水導致原紙濕損」之情形。經受貨人拆櫃後清
    點，發現該貨櫃內計有18捲大型紙捲受損，損害金額達新台
    幣（未載其他幣別，均指新台幣，下同）427, 818元，扣除
    紙捲標售之殘值231,714元後，尚受有196,104元之損害，上
    情有中國貨櫃公司貨櫃交替驗收單、紙捲異常提報處理單、
    寶島海事檢定有限公司（下稱寶島公司）公證報告、殘值商
    投標單可參。按「運送人或船舶所有人於發航前及發航時，
    對於下列事項，應為必要之注意及措置：一、使船舶有安全
    航行之能力。二、配置船舶相當船員、設備及供應。三、使
    貨艙、冷藏室及其他供載運貨物部分適合於受載、運送與保
    存」。「運送人對於承運貨物之裝載、卸載、搬移、堆存、
    保管、運送及看守，應為必要之注意及處置」，海商法第62
    條及63條分別定有明文。則海上運送人應負過失推定責任（
    最高法院87年臺上字第183號判決參照）。查上訴人既簽發
    清潔載貨證券，自應就運送物之裝載、堆存、保管及運送為
    必要之注意及措置，並提供完好之貨櫃。然受貨人自由時報
    公司提領時，竟發現系爭貨櫃有「櫃門滲水進櫃內、造成地
    板積水導致原紙濕損」之情形，足證上訴人疏於照管系爭貨
    物，自應依運送契約債務不履行等規定負損害賠償責任（民
    法第634條參照）。依民法第644條之規定，運送物達到目的
    地，並經受貨人請求交付後，受貨人取得託運人因運送契約
    所生之權利，被上訴人為系爭貨物之貨物海上運輸保險人，
    業已依保險契約理賠被保險人自由時報公司前開損害額，並
    受讓自由時報公司就系爭貨損對第三人之一切損害賠償請求
    權，有保險單、代位求償收據可參。是被上訴人自得依保險
    代位、債權讓與、載貨證券、運送契約等規定，向上訴人行
    使權利請求賠償。被上訴人曾於97年4月7日發函催告上訴人
    賠償，詎上訴人拒不賠償，爰請求判決如原審聲明所示之金
    額，及自97年4月21日起之法定遲延利息。
二、對上訴人抗辯之陳述：
(一)、本件海運提單法律關係，應適用我國法：
  1.按：(1)香港及澳門關係條例第38條規定：「民事事件，涉及
    香港或澳門者，類推適用涉外民事法律適用法。涉外民事法
    律適用法未規定者，適用與民事法律關係最重要牽連地法」
    。(2)而本件涉及海上運送之提單（載貨證券）法律關係，海
    商法第77條就準據法亦規定：「載貨證券所載之裝載港或卸
    貨港為中華民國港口者，其載貨證券所生之法律關係依涉外
    民事法律適用法所定應適用之法律。但依本法中華民國受貨
    人或託運人保護較優者，應適用本法之規定」。(3)涉外民事
    法律適用法第6條第1項規定：「法律行為發生債之關係者，
    其成立要件及效力，依當事人意思定其應適用之法律」。第
    2 項規定：「當事人意思不明時，同國籍者依其本國法，不
    同國籍者依行為地法，行為地不同者以發要約通知地為行為
    地。如相對人於承諾時不知其發約通知地者，以要約人之住
    所地視為行為地」，第三項規定：「前項行為地，如兼跨兩
    國以上或不屬於任何國家時，依履行地法」。
  2.被上訴人依運送契約及載貨證券之法律關係提起本件訴訟，
    查：(1)提單之法律關係係依運送人與「受貨人」間來認定，
    託運人並非此法律關係之當事人，且提單背面事先印就之準
    據法條款，係運送人之片面意思表示，對受貨人並無拘束，
    為我國一貫之見解。(2)而系爭提單所載之裝載港為韓國Kwan
    gyang，卸貨港為我國臺中。運送人發行提單之行為應於交
    付在目的港之受貨人自由時報公司始完成，則上訴人就系爭
    提單之發行行為，自屬兼跨韓國及我國，且依系爭提單之記
    載，其海上運送之交貨地為臺中，即臺中應屬履行地，依前
    開港澳條例第38條、海商法第77條、涉民事法律適用法第6
    條第3項等規定，自仍應適用我國法。
  3.又海商法第77條之立法理由為「海商事件之爭訟，固可依『
    涉外民事法律適用法』之規定，定其應適用之法律，惟在具
    體個案，因託運人、受貨人與運送人之國籍互異，依法律規
    定，往往須適用外國法律或外國運送人故意以載貨證券之約
    款以排除本法之適用，對我國託運人、受貨人之保護未免不
    週，為使載貨證券所載之裝載港或卸貨港為中華民國港口之
    託運人、受貨人有依本法受裁判之機會，俾免外國運送人以
    載貨證券上之準據法約款，排除本法之適用，爰參照1936年
    美國海上貨物運送條例等規定，增訂本修正條文。」是以，
    載貨證券記載有裝載港或卸載港為我國港口者，其載貨證券
    法律關係之準據法，均應適用我國法之規定，以使我國港口
    之託運人、受貨人有依我國海商法受裁判之機會，以及受有
    保護較優之我國法律規定適用（臺灣高等法院臺中分院97年
    度抗字第43號判決意旨參照）。質言之，依88年增訂海商法
    第77條但書之立法目的觀之，足認立法者係以我國法為保護
    我國籍託運人及受貨人之「最低標準」。準此，參照舉重明
    輕之法理，於依涉外民事法律適用法之準據法為外國法時，
    我國託運人或受貨人若無法提出外國法時，亦得主張適用我
    國法，以落實保障我國託運人或受貨人之立法意旨。至若依
    涉外民事法律適用法之結果以我國法為準據法時，我國託運
    人或受貨人則不得以外國法對其保護較優為由，主張適用外
    國法，附此敘明。依上訴人口頭所答辯英國判例之見解，提
    單受讓人不得主張提單的權利，如屬無訛，就應依我國海商
    法第77條但書規定適用海商法。
  4.縱認本件應適用英國法之規定，依上訴人所提出之英國1992
    年海上運送法第2條船運單證所賦予之權利、第 (1)(a)合法
    的提單持有人，及同法第3條船運單證項下的責任 (1)(b)「
    就任何此項貨物向承運人按運送契約提出索賠時」規定等，
    則本件被上訴人既受讓系爭合法提單持有人自由時報公司之
    權利，向承運人即上訴人請求賠償，自屬有據。
(二)、本件貨物確有嚴重毀損：
  1.本件貨物抵達目的地臺中，受貨人自由時報公司在臺中提領
    ，於出貨櫃場之際，即發現有「疑似由櫃門海水進櫃內，造
    成地板積水導致原紙濕損」等情，有中國貨櫃公司出具之貨
    櫃交替驗收單可證。
  2.另貨物提領出貨櫃場，抵達受貨人公司後，經受貨人會同被
    上訴人指派之寶島公司開櫃清點，發現貨物有18捲嚴重濕損
    ，無法供原定用途而認定為全損一節，有寶島公證公司公證
    報告、自由時報經辦人員填載之「紙卷異常提報處理單」可
    參。而破損貨櫃為上訴人所提供，就算貨物非因海水濕損，
    而是因雨水濕損，上訴人亦應負責。
  3.上訴人竟誆謂被上訴人所提之證物中均無法發現所稱貨物有
    如何程度之濕損狀況，益徵上訴人就被上訴人所提證物，根
    本視而不見或刻意忽略。是否因法院要求其答辯，故隨意套
    用其內部拒絕貨主求償之例稿，亦未可知，惟自上訴人答辯
    狀通篇根本沒有聚焦於被上訴人證物內之任何具體敘述，似
    亦可見其無非空言爭執而已，其所辯尚乏依據，即不足採。
(三)、貨物目的地之價值：
  1.按「運送物有喪失、毀損或遲到者，其損害賠償額，應依其
    應交付時目的地之價值計算之。」民法第638條定有明文。
    而此項損害額之計算，係以「到達港貨物完好市價」，減去
    「貨物損害後在到達港市價」。所謂「貨物損害後在到達港
    市價」，一般包括成本、保險、運費、關稅、管理費用及合
    理利潤而言（大法官楊仁壽著海上貨物索賠81年2月版第77
    頁參照）。
  2.查系爭貨物係受貨人自由時報向國外採購，每公噸美金588
    元，而到港後發現遭受嚴重濕損者共18捲，共重22.068公噸
    【原審判決誤載為22,068公噸】，有貨物之商業發票及裝箱
    單、紙卷異常提報處理單可參。故本件損失經計算如下：單
    價USD588×22.068噸＝12975.98。被上訴人再依與被保險人
    自由時報公司所約定之匯率USD1:  NTD32.97折合為427,818
    元，賠付被保險人（詳「理賠說明StatementofClaim」），
    並經被保險人書面確認收受及讓與債權，有代位求償收據可
    證。
  3.又本件系爭貨物之殘餘價值為231,714元，有殘值商之投標
    單可證。是以，被上訴人扣除前開殘值後，僅請求196,104
    元，尚屬合理。上訴人疏於盡運送人之善良管理注意義務，
    致貨物於運送途中遭受濕損，已屬不當，應負運送人之推定
    過失責任者，甚為明確；且本件金額並非鉅額，上訴人竟一
    再拒絕賠償，似亦有欠誠信。
(四)、另按私文書經本人簽名者，推定為真正，民事訴訟法第358
    條第1項定有明文。卷附被上訴人所提出由寶島公司所製作
    之公證報告，其上係有相關證照號碼之鑑定人游健榮及該公
    司負責人吳萊鳳之共同簽名具認，依法自應推定為真正。且
    其所記載之鑑定經過，亦與所附系爭貨櫃照片所示之情形相
    符，堪認系爭貨物濕損確因上訴人用以裝載之貨櫃櫃身裂損
    所致。至其濕損之水份來源，自天空所降下之雨水亦為可能
    之原因，故未檢出海水反應，尚無不合可言。又上訴人於原
    審答辯狀內，亦謂：「又按國際公約與各國法律規定如無法
    確定損失發生之時間與地點，推定於海上運送階段所發生，
    此於我國海商法第75條第2項亦有相關之規定」云云，則
    本件無論如何，均係因可歸責於上訴人之事由造成濕損，依
    法自應由其負賠償責任。又系爭公證報告並沒有由不具公證
    人資格之人所製作之問題。
(五)、此外，再保險人係代位「原保險人」之權利，而非代位「原
    被保險人」之權利。故再保險契約與原保險契約係獨立存在
    ，有無再保險契約，均不應影響原保險人之代位權利。因其
    中「賠償金額」，係指原保險人對被保險人事實上所給付之
    賠償額，非指保險人實際負擔之賠償金額。蓋再保險契約之
    目的在分散原保險人所承保之危險，再保險人於原保險所投
    保之事故發生時即須對原保險人承擔其攤賠責任，原保險人
    仍須支付再保險契約之保險費用。況依保險業之國際慣例，
    在比例再保合約中，被再保人於行使代位求償權後，即應將
    求償所得金額，依各再保險人之認受成份，攤回給各再保險
    人，如有理賠費用，各再保險人亦應分擔。是原保險人之求
    償所得既須攤回再保險人，則原保險人自無不當得利之可能
    。如使原保險人於保險事故發生、對被保險人履行賠償之義
    務後，僅能就所給付被保險人之理賠金扣除再保險人之給付
    之餘額，而原保險人嗣後就求償所得尚須比例攤回再保險人
    ，則對原保險人而言，尚須支付原被保險人較求償所得較高
    之理賠金及支付再保險人求償所得，而侵權行為人支付賠償
    顯較被害人損失為少，自獲有不當得利，而非妥適。故原保
    險人應可請求對被保險人理賠金額之全部，而非尚須扣除再
    保險人所為之給付（臺灣高等法院臺中分院93年度保險上更
    (一)字第5號及最高法院95年度臺上字第703號裁定意旨參照
    ）。並聲明：被上訴人應給付上訴人196,104元及自97年4月
    21日起至清償日止，按年息百分之5計算之利息。被上訴人
    並願供擔保請准宣告假執行等語。
貳、上訴人於原審答辯略以：
一、本院對本案為無管轄權法院，應將被上訴人之訴駁回：
(一)、按運送契約為託運人與運送人間所訂定，此乃相當明瞭之事
    ，被上訴人卻刻意於準備書狀將其誤導為受貨人與運送人之
    法律關係，實屬不該。又按被上訴人所提準備狀之COMMERCI
    AL INVOICE中即已顯示，本件貨物之買賣條件為CNF，即買
    賣價金中包含運費，亦即本件運送契約係由託運人（即出賣
    人）與運送人所簽訂。而上訴人為香港籍法人，本件貨物之
    託運人為新加坡籍公司NORSKE SKOG PANASIA，雙方均屬適
    用英國法之法域（按香港與新加坡均為英國普通法系統），
    兩者間之運送契約約定以英國倫敦法院為管轄法院，並以英
    國法為契約之準據法，實屬合理與當然。
(二)、又契約當事人間訂定契約，即本有預期其若發生爭議應由何
    地法院管轄，並適用何國法律。如今若可因無法律關係之第
    三人介入，因而改變其管轄權與適用法之約定與預期，將導
    致契約之不安定性。依中華民國民事訴訟法第28條第2項但
    書規定，雙方當事人均為法人或商人者，於定型化契約中約
    定管轄權者為有效之約定。又按除中華民國不承認載貨證券
    之管轄權、法律適用與其他條款之記載外，各國對於載貨證
    券背面條款之約定，除其有減低運送人之責任與義務外，均
    加以承認。
(三)、本件運送契約按被上訴人主張係中華人民共和國香港特區與
    新加坡籍之法人所簽定，僅此兩當事人受其契約之拘束，此
    乃當事人意思自主原則之表現，無論新加坡、香港、日本或
    英國均承認此種約定之有效性。中華民國法院或與契約無關
    之第三人豈可主張該契約無效？如果可以為此主張，則當事
    人間何必有契約之約定？全世界所有當事人之爭議，均應請
    教中華民國法院其有效性與否，殊不合理。
二、本件為涉外案件，如本院對於本案有管轄權，本案之準據法
    為英國法：
    被上訴人所簽發之保險單適用法為英國法（其保單條款(Ins
    titute Cargo Clause A)第19條記載：This Insurance is
    Subject to English Law and Pratice.），被上訴人所提
    上訴人所簽發之提單條款亦記載以英國法為準據法，且本件
    運送契約為新加坡籍託運人與香港籍運送人所簽訂，無論香
    港或新加坡均為英國前屬地，均為英國法系國家，因此其以
    英國法為準據法並無爭議。而英國的海上運送法只有規定單
    證的部分，運送人的責任是由判例法去發展，依英國的判例
    ，原則上提單的受讓人不能對運送人主張提單上的權利，只
    能按照運送契約主張，因為他們認為提單受讓人沒有約因。
三、本件損失被上訴人不應依據保險契約負賠償責任：
(一)、按被上訴人所提出其所簽發之保險單影本正面，其記載本件
    所適用之保險條款為Institute Cargo Clauses(A)1/1/1982
    。於該保險單並記載「WARRANTED FREE FROM ANY
    LIABILITY FOR LOSS OR DAMAGE WHICH OCCURRED BEFORE
    JUL.30, 2007.」，其意即對於西元2007年7月30日以前所發
    生之損失，不負賠償責任，此為一擔保（WARRANTY）條款。
(二)、按英國1906年海上保險法（Marine Insurance Act 1906）
    規定：「33. Nature of warranty(1) A warranty, in the
    following sections relating to warranties, means a
    promissory warranty, that is to say, a warranty by
    which the assured undertakes that some particular
    thing shall or shall not be done, or that some
    condition shall be fulfilled, or whereby he affirms
    or negatives the existence of a particular state of
    facts.(2) A warranty may be express or implied.(3) A
    warranty, as above defined, is a condition which
    must be exactly complied with, whether it be material
    to the risk or not. If it be not socomplied with,
    then, subject to any express provision in the policy,
    the insurer is discharged from liability as from the
    date of the breach of warranty, but without prejudice
    to any liability incurred by him before that date.」
    第33條、擔保之性質(1)擔保於下列有關擔保規定之各條中
    指允諾擔保，即被保險人承認為或不為某種特定行為，或履
    行某項條件，或肯認或否認某些事實之特定狀態之存在。(2
    )擔保得為明示或默示。(3)擔保依前開界定無論對危險是否
    重要，均屬須嚴格遵行之條件。被保險人如不嚴格遵行，於
    保險單明文限制下，保險人於違反擔保之日起解免責任，但
    不損及於該日前所已發生之任何責任。「34.When breach
    of warranty excused(1)Non-compliance with a warranty
    is excused when by reason of a change of
    circumstances, the war ranty ceases to be applicable
    to the circumstances of the contract, or when
    compliance with the warranty is rendered unlawful
    by any subsequent law.(2)Where a warranty is broken,
    the assured cannot avail him self of the defence that
    the breach has been remedied,and the warranty
    complied with, before loss.(3)A b reach of warranty
    may be waived by the insurer.」第34條、擔保違反之免
    除(1)擔保因情事變更，對契約已不能適用或其遵行經法律
    宣告為不合法者，其違反得以免除。(2)擔保一經違反者，
    被保險人不得以在發生損失前，其違反業經補救或擔保業已
    遵行予以抗辯。(3)擔保之違反保險人得為拋棄。「35.
    Express warranties (1) An express war ranty may be
    in any form of words from which the intention to
    warrant is to be inferred.(2) An express warranty
    must beincluded in, or written upon, the policy, or
    must be contained in some document incorporated by
    reference into the policy. (3) An express warranty
    does not exclude an implied warranty, unless it be
    inconsistent there with.」第35條、35、明示擔保(1)明
    示擔保得以任何可推知擔保意旨之文字為之。(2)明示擔保
    須載入於保險單，或經保險單列為其一部分之附件。(3)除
    非相互抵觸，明示擔保不排除默示擔保。按前揭條文規定，
    擔保應嚴格履行，一旦違反擔保，無論違反與結果發生是否
    有因果關係存在，均產生保險人自動解除其責任之嚴重後果
    ，而無法加以補救，亦無論其有無免責之事由。因此，擔保
    有下列之特性：(1)、須嚴格履行擔保須嚴格履行，不得有
    任何違反（Pawson v Watson(1778)2 Crop 785, De Hahn v
    Hartley (1786) 1 TR 343, MIA 1906 s33 (3)）。擔保無
    論係因何種原因於契約中訂定，均在所不問（Schoenbaum,
    Key divergences between English and American law of
    marine insurance, Maryland, 1999,p.278.）。(2)、不以
    重要性與因果關係為要件英國海上保險法第33條第3項之規
    定，係依據De Hahn vHartley（,99 Eng .Rep. 1130, 1131
    (K.B. 1786)）案確認之原則，其規定擔保無論對危險發生
    是否具重要性，均需嚴格加以遵守。即保險契約如擔保某物
    應有特定之性質，則要求該物須與所約定具完全相同之性質
    ，無論其是否重要。即契約當事人既以擔保對任何行為之履
    行加以規定，此即係其所認為與行為履行具重要性之證明。
    違反擔保之行為與損失間，並無須任何因果關係，保險人即
    可解除對該損失之全部責任（Hibb ert v Pigou(1783)3Dou
    g KB213.）。雖然違反行為並未導致任何之損失，其亦免除
    保險人之責任。因擔保之目的在確定保險所承保風險之範圍
    ，違反擔保將使危險與保險人所同意承保之危險不同，保險
    人因此不負擔危險發生後之結果，違反擔保與其後之損害間
    無須有因果關係之存在（Howard N. Bennett, The Law of
    Marine Insurance,Clarendon Press.Oxford,1996, p287.
    ）。(3)、不能補救違反擔保之行為依據英國海上保險法第
    34條第2項規定，如違反擔保，被險人無法予以補救或更正
    。其亦不得以在損失發生前，違反擔保之行為已經補正，而
    認為已遵守擔保之規定。(4)、違反擔保無免責事由違反擔
    保無任何免責事由，無論其理由係如何充分、動機係如何良
    好、亦無論其是否必要，均不能免除未履行擔保之責任（
    Hore v Whitmore (1778) 2 Crop 784.）。即被保險人無論
    知悉與否，亦不問其有無過失。甚至，違反行為是由於被保
    險人所不能控制之原因所致，保險人亦可免除其責任。(5 )
    、保險人自動解除責任（Hong Kong Ord se c. 33(3), Ca
    MIA sec 39 (2), Au MIA sec. 39 (3), NZ MIA sec. 34.
    ）在The Good Luck（Bank of Nova Scoti a v Hellenic
    MutualWar Risks Association (Bermuda) Ltd,[1991] 2
    Lloyd’sRep 191.）案中，Lord Goff在判決中指出，英國
    海上保險法第33條表明，除第34條有關保險人對違反擔保之
    效果加以放棄外，保險人將自動解除其賠償責任，其並無需
    保險人作出相關之決定。
(三)、按本件貨物於2007年7月30日已運抵目的地，被上訴人亦已
    陳明損失應係於運送途中發生，即抵達目的地港口前發生。
    又按國際公約與各國法律規定如無法確定損失發生之時間與
    地點，推定於海上運送階段所發生，此於我國海商法第75條
    第2項亦有相同之規定。綜上所述，被上訴人即無須對本件
    貨物之損失依據保險契約負損害賠償責任，其如自行給予被
    保險人賠償，亦無法主張保險契約之代位求償權。
(四)、雖被上訴人主張債權讓與，如係按中華民國法律為讓與，則
    其未通知上訴人，對上訴人不生效力：
    按民法第297條之規定，債權之讓與，非經讓與人或受讓人
    通知債務人，對於債務人不生效力。但法律另有規定者，不
    在此限。上訴人並未收到前揭之債權讓與通知，因此債權讓
    與對上訴人並未生效力。原權利人未於一年之除斥期間內起
    訴，其已不得對於上訴人有任何之主張。被上訴人提出起訴
    與債權讓與通知並無關聯，依民法規定沒有債權讓與之通知
    就對債務人不生效力，被上訴人沒有通知，起訴效力如何及
    於債務人。
四、本件載貨證券之記載有拘束載貨證券當事人、持有人之效力
    ：
    載貨證券上記載準據法及仲裁條款雖迭經最高法院64年臺抗
    字第239號判例、67年4月25日第4次民事庭庭推總會決議及
    92年度第7次民事庭會議複審補充決議咸認︰載貨證券係由
    運送人或船長單方簽名之證券，為單方所表示之意思，進而
    否認載貨證券背面記載準據法及仲裁條款之效力。惟查︰
(一)、運送人或船長簽發載貨證券形式上雖係單方行為，而載貨證
    券正、背面約款是否即因此不能拘束相關當事人（含持有載
    貨證券之受貨人），委實不無疑義。細繹載貨證券正面大都
    記載：船舶名稱暨航次、託運人名稱、受貨人名稱、受通知
    人名稱暨地址、裝貨港、卸貨港、載貨證券份數暨編號、填
    發之年月日、裝船日期、承運貨物名稱、性質、重量、標誌
    等事項，多為海商法第54條第1項所規定之範圍，而託運人
    除對於貨物名稱、性質、重量等事項外，如有異議者，尚得
    請求運送人更正，並由運送人在載貨證券更正處加蓋更正章
    戳；倘託運人收受載貨證券後發覺記載有誤，仍不予聞問，
    甚或將之轉讓予受貨人或其他第三人時，自非單純沈默可比
    ，益徵載貨證券記載上開事項之約款，應可認為託運人對其
    內容予以同意，絕非以運送人片面之意思表示，完全毋需他
    人或第三人之協力即可成立之單方行為。
(二)、至於載貨證券雖由運送人署名而無託運人之簽名，然觀諸載
    貨證券演進之史實及航運作業實務，僅須託運人之請求，運
    送人則應簽發載貨證券，此乃亙久以來偶然形成具有法確信
    之海運慣例【參照海商法第53條、西元1924年關於統一載貨
    證券某些規則國際公約即海牙規則（International
    Convention for the Unification of Certain of Law
    Relating to Bills of Lading, 1924--The Hague Rules，
    下稱海牙規則）第3條第7項即「After the goods are
    loaded the bill of lading to be issued by the
    carrier, master, or agent of carrier, to the shipper
    shall, if the shipper shall so demands, be a
    "shipped" bill of lading,...」及漢堡規則第14條第1項
    即「When the carrier or the actual carrier takes the
    goods in his charge, the carrier must, on demand of
    the shipper, issue to the shipper a bill of lading.
    」】，尚難遽以載貨證券僅有運送人方面之簽名，即認其上
    記載之約款無拘束雙方當事人之效力。
(三)、再者，載貨證券為運送契約之證明，殆已為海商法之學說、
    審判或海運實務所採，且國際海商法統一立法運動中，對載
    貨證券債權效力亦採表面證據（Prima Facie Evidence）理
    論【海牙規則第3條第3項、第4項、西元1968年關於統一載
    貨證券某些規則國際公約修正議定書即海牙威士比規則（
    Protocol to Amend the International Convention for
    the Unification of Certain of Law Relating to Bills
    of Lading, 1968 --The Hague Rules，下稱海牙威士比規
    則）第1條第1項、漢堡規則第16條第2項、第3項】，倘載貨
    證券上之記載，僅因由運送人或船長單方簽名而不能認係雙
    方當事人之約定，則顯有違反載貨證券之債權效力或文義性
    之要求（海商法第74條第1項、第60條第1項準用民法第627
    條規定足資參照）；質言之，載貨證券填發後，倘因載貨證
    券僅由運送人或船長單方簽名而不能拘束雙方當事人，則載
    貨證券之發給人，無從依載貨證券記載負責其之行為，運送
    人與載貨證券持有人間關於運送事項，究應以何為據？亦無
    所適從。
(四)、又按「以件貨運送為目的之運送契約或載貨證券記載條款、
    條件或約定，以減輕或免除運送人或船舶所有人，對於因過
    失或本章規定應履行之義務而不履行，致有貨物毀損、滅失
    或遲到之責任者，其條款、條件或約定不生效力。」海商法
    第61條定有明文（海牙規則第3條第8項及漢堡規則第23條亦
    同此旨）。是倘依該條文義之反面解釋，載貨證券條款、條
    件及約定未具有該條規定之情形者，應認為有效。如以載貨
    證券為單方簽名之意思表示為由，逕予否定載貨證券約款之
    效力，則海商法第61條之規定不啻成為具文。雖另有謂，載
    貨證券為附合契約或定型化契約，對託運人有失公平，應否
    定其約款之效力云云，本件系爭貨物之託運人為資力雄厚之
    跨國集團公司，除有船方市場之海運趨勢外，常居於較佳之
    談判地位，對於載貨證券約款有異議者，仍得要求運送人或
    船長另定運送契約，或改用僅載有法定應記載事項約款之簡
    式載貨證券（Short Form Bills of Lading），甚至取回貨
    物，洵難謂載貨證券即屬附合契約之性質，應為無效；遑論
    載貨證券縱屬定型化契約性質，如有顯失公平之情形，亦僅
    該顯失公平部分之約款無效而已，故不得僅因載貨證券有定
    型化約款之記載，即應認全部載貨證券之約款均為附合契約
    性質，而盡數歸於無效。
(五)、綜上，運送人簽發載貨證券形式上雖係單方行為，然究其實
    質，載貨證券之約款仍具有雙方契約之性質，是載貨證券正
    、背面約款，除有違背海商法第61條或其他強行規定，應認
    為對雙方當事人（含持有載貨證券之受貨人）有拘束力。
五、被上訴人所提之公證報告看不出損失何時發生，本件的運送
    條件是「貨櫃集散站到貨櫃集散站」，系爭貨物是在96年7
    月26日載貨，貨櫃交替驗收單記載同年8月17日受貨人就領
    貨，同年月20日自由時報才註記貨物發生損失，貨損是在自
    由時報管領期間發生是有相當大的可能，公證報告如何做出
    鑑定結果尚有疑問。公證報告還將損失乘以一點一，不知依
    據為何。公證報告鑑定結果系爭受潮紙張並無海水反應，應
    該不是運送期間受損，可能是裝載前就受潮。
六、本件公證報告並無效力：
    按最高法院97年臺上字第2408號判決稱：「末按海事保險公
    證人如無公證人資格，則作成之公證報告，難認有效，此觀
    保險公證人管理規則第4條第3項及第24條規定自明。原審引
    據東亞公證公司及麥理倫公證公司作成之公證報告，而為不
    利上訴人之判斷，該製作公證報告之公證人是否具有公證人
    資格？案經發回，併請注意。」。本件被上訴人所提公證報
    告所載現場查勘之寶島公司現場查勘之「公證人」為
    ZHENG-TANG, CAI。其公證報告末尾之簽署公證人則為YU
    CHIEN-LONG。經查，前揭至現場查勘之ZHENG-TANG, CAI並
    無海事公證人之執照，因此其雖由有執照之公證人簽署，但
    現場查勘之人員並無執照，按前揭最高法院之見解，此公證
    報告並無效力可言。
七、又按被上訴人果真有保險之代位請求權，其已投保再保險，
    並獲得再保險之賠償，其並無損失，如何可主張有代位求償
    權？按最高法院93年度台上字第2060號判決即指出：被保險
    人因保險人應負保險責任之損失發生，而對於第三人有損失
    賠償請求權者，於保險人履行賠償之義務後，依保險法第53
    條第1項規定，其損失賠償請求權於賠償金額範圍內，當然
    移轉於保險人，被保險人於受領保險金給付後，即不得再向
    第三人行使已移轉予保險人之損失賠償請求權。而依同法第
    39條規定之再保險，乃保險人以其所承保之危險，轉向他保
    險人為保險之契約行為，性質上原屬於分擔危險之責任保險
    契約，即再保險人（再保險契約之保險人）於再保險契約所
    約定之危險（原保險人依其與原被保險人間之保險契約而生
    之給付保險金義務）發生時，應負給付保險金予原保險人（
    再保險契約之被保險人）之義務。是除另有約定或習慣外，
    再保險契約仍有保險法第53條第1項規定之適用。申言之，
    原保險人於依原保險契約給付保險金與被保險人而依法受移
    轉賠償金額範圍內之被保險人對於第三人之損失賠償請求權
    ，因再保險人依再保險契約給付保險金與原保險人後，亦於
    該賠償金額範圍內，當然移轉於再保險人。原保險人就再保
    險人賠償金額範圍內，自不得再代位被保險人向第三人行使
    已移轉予再保險人之損失賠償請求權。國內保險公司所承保
    之貨物水險絕對有再保險之安排，此可向中央再保險公司與
    金融監督管理委員會保險局查證，被上訴人陳稱無再保險之
    安排，實難以想像，懇請法院命被上訴人提出本件賠償方案
    所為之理賠計算書等文件，即可得證。如有再保險之安排，
    按前揭最高法院之見解，其無行使全額代位權之理等語資為
    抗辯。
參、本件原審對於被上訴人之請求，判決被上訴人部分勝訴，命
    上訴人應給付被上訴人196,104元，及自98年2月19日起至清
    償日止，按年息百分之5計算之利息，並依職權宣告假執行
    。上訴人就其敗訴部分提起上訴，並聲明：(一)原判決不利於
    上訴人部分廢棄。(二)被上訴人在第一審之訴及假執行之聲請
    均駁回。被上訴人則聲明：駁回上訴。
肆、上訴人於本院補稱：
一、本院對本案為無管轄權法院，應廢棄原審判決：
(一)、運送契約如為上訴人所簽發之載貨證券，其中均載明相關爭
    議之管轄權法院為英國倫敦法院且適用英國法：
    按載貨證券為運送契約之證明，本件載貨證券之記載有拘束
    載貨證券當事人、持有人之效力。縱認上訴人為本件運送契
    約之當事人，運送契約為上訴人所簽發之載貨證券所載之內
    容，其中載明管轄權為英國倫敦法院且適用英國法，查被上
    訴人主張本件貨物之託運人為新加坡籍公司NORSKE SKOG
    PANASIA，契約雙方均屬為適用英國法之法域（按香港與新
    加坡均為英國普通法系統），雙方之約定實屬合理與當然，
    理應遵從，以維持契約之安定性。
(二)、按我國民事訴訟法第28條第2項但書規定，雙方當事人均為
    法人或商人者，於定型化契約中約定管轄權者為有效之約定
    。本件雙方當事人於契約已有管轄法院之約定，應以無管轄
    權駁回原告之訴。退步言之，本件為涉外案件，如本院對於
    本案有管轄權，本案之準據法為英國法。
(三)、承上，本件之準據法為英國法，按被上訴人所簽發之保險單
    亦以英國法為準據法（其保單條款 (Institute Cargo Clau
    se A)第19條記載This Insurance is Subject to English
    Law and Pratice.），被上訴人所提上訴人所簽發之提單條
    款亦記載以英國法為準據法，且本件運送契約為新加坡籍託
    運人與香港籍運送人所簽訂，無論香港或新加坡均為英國前
    屬地，均為適用英國法之國家，因此以英國法為準據法無庸
    爭議。
二、本件損失被上訴人無須對本件貨物之損失依據保險契約負損
    害賠償責任。其如自行給予被保險人給付，亦無法主張保險
    契約之代位求償權：
    按被上訴人所提出其所簽發之保險單影本正面，其記載本件
    所適用之保險條款為Institute Cargo Clauses (A) l/1/19
    82。於該保險單並記載WARRANTED FREE FROM ANY LIABILIT
    Y FOR LOSS OR DAMAGE WHICH OCCURRED BEFORE JUL. 30,
    2007. 其意即對於於2007年7月30日以前所發生之損失，不
    負賠償責任，此並為一擔保（WARRANTY）條款。按英國1906
    年海上保險法（Marine lnsurance Act l906）規定，擔保
    應嚴格履行，一旦違反擔保，無論違反與結果發生是否有因
    果關係存在，均產生保險人自動解除其責任之嚴重後果，而
    無法加以補救，亦無論其有無免責之事由。是以，被上訴人
    本無須對本件貨物損失以保險契約負損害賠償責任，自無主
    張代位求償權之理。
三、被上訴人主張債權讓與，惟其未舉證證明其已符合英國法債
    權讓與規定之要件，自未能受讓原權利人之權利向上訴人為
    請求：本案關於債權讓與之法律關係準據法為英國法，為雙
    方所不爭之事項，並記載於原審判決，是以，本件債權讓與
    成立與否理當用英國法下之要件為判定標準。依1925年英國
    財產法第136條之英文全文可清楚知悉，英國法對於債權讓
    與之要件，包含1.轉讓必須採取書面形式，並且須由出讓人
    簽字；2.該轉讓必須是絕對的，而非僅授權他人追索債務；
    3.出讓人須向其債務人、受託管理人或其他義務人發出「書
    面通知」，以說明情況。是故，倘不符合上述三項要件，則
    效力自不及於債務人。本件原權利人，即未依英國法下權利
    轉讓之要件向債務人（即上訴人）進行書面通知，債權讓與
    對債務人不生效力，被上訴人起訴效力當不及於上訴人。
四、本件公證報告並無證據力可言，不足以引為損害之實據：
(一)、本件被上訴人所提公證報告所載為現場查勘之寶島公司現場
    查勘之「公證人」為ZHENG-TANG, CAI，經查ZHENG-TANG,
    CAI並無海事公證人之執照，參照最高法院97年度台上字第2
    408號判決之見解，公證人如無持有政府所認可之執業證明
    ，即其無海事保險公證人之資格，其所作出之公證報告應不
    予以採用，此公證報告並無證據力可言，原審僅依簽署者有
    公證人執照即認定其內容為真正，實有誤認。且如公證報告
    之簽署人未至現場勘驗貨物損害之情形與損失之範圍，即可
    於公證報告簽署，此無異於醫生可隔空抓藥，實屬荒謬。復
    查本件公證報告內容多有錯誤，其亦未載明貨物到達目的地
    之時間，現場之公證人與簽署公證報告之人不同一，實有違
    常態。
(二)、又倘公證報告只經具海事保險公證人身分之人簽署，是否有
    效？
    海事、保險或貨物公證的公證人（Surveyor），其英文的本
    意應為調查員，作成的公證報告僅為私文書，與受公證法規
    範司法意義上之公證人（notary public;civil notary）並
    不相同，所作公證之效果亦有本質上之不同，無法同一而論
    。我國公證法對於私文書之認證，應僅得由法院公證人、民
    間公證人及兼辦認證之律師為之。原審法院認：「惟按私文
    書經本人或其代理人簽名、蓋章或按指印或有法院或公證人
    之認證者，推定為真正，我國民事訴訟法第358條第1項定有
    明文。本件原告提出之公證報告既已經具有公證人資格之人
    簽署製作，依上開規定，應推定為真正。」應有所誤解。本
    件之海事保險公證人非民事訴訟法第358條所指受公證法所
    規範之公證人，應無該條之適用。又公證報告之作成應符合
    「親自檢定之原則」。若不符該原則，足徵其所認定之貨物
    毀損原因、範圍及損失金額等事實，殊難予以採信。因此，
    被上訴人如無法證明前往現場查勘鑑定之ZHENG-TANG, CAI
    具海事保險公證人之資格，則該份公證報告縱經海事保險公
    證人簽署，其內容仍難予以採信。倘被上訴人無法確認前述
    各項且提出具證據能力之證明文件，則無法證明所稱貨損係
    發生於上訴人之照管下、所提出之貨損原因、範圍、金額亦
    無法推定為真正。
五、退萬步言，縱認被上訴人提出之公證報告為真實，其對於貨
    損原因之陳述顯為推測之詞，不足採信。上訴人即承運人不
    負其指陳損害賠償之責：
(一)、查被上訴人之公證公司係於2007年8月20日始前往受貨人之
    倉庫進行公證，距實際提領貨櫃之日（即同年同月17日）已
    隔2至3天之久，且當時所有之紙捲皆已自貨櫃中卸出，並未
    忠實呈現貨物於櫃內之擺放狀況及貨損當下情形。報告中記
    載該批貨物係於提領貨櫃前即受濕損，實無憑據。
(二)、再查，本件之運送條件為FCL/FCL，即貨物係以整裝接貨/整
    裝交付（FCL/FCL=CY/CY）之方式運送時，如運送人業於目
    的流將裝有該貨物之貨櫃完好交付受貨人，則貨櫃內之貨物
    如有損壞，自非運送人之故意或過失所致，運送人概無任何
    損害賠償責任可言，此有最高法院96年台上字第2499號判決
    意旨可參照。公證報告中指出由中國貨櫃公司所簽發之貨櫃
    交替驗收單中註記有「櫃號：FCIU0000000疑似由櫃門滲水
    進櫃內造成地板積水……」等語。在上開交接單上已可明顯
    看到自由時報之署名，顯為收貨人自行註記，已有變造、混
    淆之意圖。實際調閱之重出交接單上蓋屬乾淨且無註記。則
    貨損原因究竟係由收貨人第一時間註記係櫃門滲入造成，亦
    或是未看到現場之勘查人員在公證報告中註記係由邊板下緣
    0.5公分微小裂縫滲入，豈皆非斷章取義？邊板下緣微小裂
    縫在貨主提領後始被發現，則在提領後之貨櫃破損應非屬承
    運人應負之責任範圍。
(三)、設若公證報告中所稱貨損原因係在右側浪板及底樑交接處之
    0.5公分小裂隙上訴人承運中造成，該裂隙以肉眼視之亦需
    貼近櫃體始能察覺，應無可能招致誠如被上訴人所指如此大
    之濕損，依一般常理推論，紙捲之潮濕亦有可能發生在貨主
    自行裝卸貨時。
六、又原權利人未依海牙規則第3條第6項規定自貨物交付日或應
    交貨日起1年內起訴，已不得對運送人即上訴人有任何之主
    張，運送人則應解除所有關於貨物滅失或毀損之責任等語。
伍、被上訴人於本院補稱：
一、本院對本件訴訟有一般管轄權即審判權：
(一)、查原判決首於理由「三、法院之判斷」之 (一)內，業已詳
    加說明，另鈞院97年度抗字第307號及第372號等二件裁定意
    旨，亦均一再認定鈞院就本件係有管轄權無訛。
(二)、上訴人對於本件訴訟在法律性質上係屬涉外民事事件乙節，
    顯屬其無可爭執者；而其復未能夠反駁原審判決依國際私法
    上之通說，即以法庭地法，因而根據我國海商法第78條第1
    項規定，認本院對本件有一般管轄權即審判權之法律適用，
    有何違誤之具體理由，是其主張鈞院對本件為無管轄權法院
    云云，殊不足採。
二、被上訴人於原審時，從頭至尾均係主張本事件之準據法，依
    我國海商法第77條但書之規定，應適用我國法，但為原審判
    決所未採納；另被上訴人於原審所提出之最高法院67年度第
    4次及92年度第7次等民事庭會議決議，關於載貨證券背面條
    款效力之法律見解，原審判決亦未認應受其拘束。而原審判
    決既認定本件涉外載貨證券、運送契約、系爭保險契約及系
    爭經讓與之債權法律關係等，所應適用之準據法均為英國法
    （見原審判決事實及理由貳、三(二）、(三)、(五)等段落
    所載即明），且未依保險代位之法律關係作為不利於上訴人
    判決之實體理由依據及基礎，則上訴人仍於其上訴理由狀之
    上訴事實與理由第二、三、四、五等段落所述，顯屬重覆為
    無益之贅述。
三、本件上訴應審究者，在於原審判決憑以認定被上訴人所代位
    行使受貨人（即自由時報公司）依載貨證券運送契約對運送
    人即上訴人主張損害賠償權利為有理由之判斷結果，是否應
    予維持？經查：
(一)、原審判決於事實及理由貳、三之 (四)內，論敘說明被上訴
    人基於意定債權讓與之法律關係，得以自己之名義，行使自
    由時報公司之系爭貨物權利及請求賠償之權利，而對上訴人
    提起本件訴訟，自無不合等語 (見原審判決第19頁第16行至
    第21頁第14行)。另原審判決進一步於同上理由欄貳、三(七
    )之2內，依海牙規則第3條第1、2項及英國1992海上貨物運
    輸法第2條第1項(a)之規定等依據，詳加說明被上訴人既受
    讓持有上訴人所簽發之載貨證券因而視為原運送契約之締約
    人之自由時報公司就系爭貨損之一切損害賠償請求權利，則
    被上訴人依債權讓與、載貨證券及運送契約債務不履行之法
    律關係，請求上訴人賠償損害，為有理由（見原審判決第24
    頁第3行以下）。惟細觀上訴人於其上訴理由狀內，完全未
    有任何針對原審判決上開所說明之主要實體理由，具體指摘
    原審判決有何認事用法不當或違法之情形，是其上訴自顯乏
    理由可言。
(二)、有關卷附公證報告部分，上訴人方面於原審時對其形式上真
    正並無爭執；而該公證報告係由寶島海事檢定有限公司所共
    同出具，並非由個別之公證人所出具，且本件所涉事項包含
    在寶島海事檢定有限公司之營業事項範圍內，自屬合法適格
    之鑑定無疑。故上訴人方面猶執陳詞爭執公證報告之「證據
    力」云云，亦不足採等語。
陸、本院之判斷：
一、本件經兩造整理並簡化不爭執事項如下（本院採為判決之基
    礎）：
(一)、本件係由新加坡籍公司NORSKE SKOG PANASIA委託香港籍之
    上訴人，將系爭新聞紙捲由韓國Kwangyang出口至臺灣臺中
    予貨主即我國籍之自由時報公司，自由時報公司並向被上訴
    人投保貨物海上運輸保險，是本件係屬涉外民事事件。
(二)、被上訴人業已給付自由時報公司196,104元，並受讓自由時
    報公司就系爭貨損對第三人之一切損害賠償請求權。
(三)、對於兩造所提證物之真正均不爭執（除寶島海事檢定有限公
    司公證報告外）。
(四)、對於原審認定本件涉外保險契約之準據法應以英國法加以檢
    視，兩造不爭執。
(五)、寶島海事檢定有限公司公證報告之簽署人具有公證人資格（
    但上訴人主張勘查人不具公證人資格）。
二、本件涉外載貨證券、運送契約之準據法應適用英國法：
    按民事事件，涉及香港或澳門者，類推適用涉外民事法律適
    用法。涉外民事法律適用法未規定者，適用與民事法律關係
    最重大牽連關係地法律，香港澳門關係條例第38條定有明文
    。本件上訴人為香港籍公司，依上開條例規定，應類推適用
    涉外民事法律適用法定其準據法。而涉外民事法律適用法第
    6 條規定：「法律行為發生債之關係者，其成立要件及效力
    ，依當事人意思定其應適用之法律。當事人意思不明時，同
    國籍者依其本國法，國籍不同者依行為地法，行為地不同者
    以發要約通知地為行為地，如相對人於承諾時不知其發要約
    通知地者，以要約人之住所地視為行為地。前項行為地，如
    兼跨二國以上或不屬於任何國家時，依履行地法。」故債之
    關係準據法之適用，首應審究契約當事人雙方有無合意；倘
    無合意，始得依前開條文第二項各要件之先後順序適用之。
    又按海上貨物運送契約之當事人，為運送人與託運人；載貨
    證券係運送人或船長於貨物裝載後，因託運人之請求，所發
    給之貨物收受證券，為運送契約之書面證明，及表彰運送中
    貨物所有權之有價證券，而非運送契約本身，若轉讓至第三
    人持有，則運送人與載貨證券持有人間，關於運送事項，應
    依載貨證券之記載。依被上訴人所提之商業發票（COMMERCI
    AL INVOICE）以觀，本件貨物之買賣條件為CNF（即「COST
    AND FREIGHT」），買賣價金中包含運費，則本件運送契約
    係由出賣人與運送人所簽訂，自由時報公司為受貨人而非託
    運人，其為載貨證券之持有人，其與運送人間之法律關係，
    自應依載貨證券而定。依自由時報公司檢送之系爭載貨證券
    背面第30條記載：「APPLICABLE  LAW.Thus Bill of
    Lading the contract contained inand/or evidenced
    hereby, and the rights and obligations of all
    parties concerned with the carriage of the Goods
    hereunder shall be governed by and construed in
    accordance with English law and any and all claims,
    suits,proceedings or disputes however arising in
    connection with such Bill of Lading.contracts.rights
    and obligations shall be determined in accordance
    with English Law」（中譯：本件表彰運送契約之載貨證券
    ，及當事人間因運送貨物所生權利義務之決定及解釋必須與
    英國法相符，關於本件載貨證券、契約衍生之任何主張、訴
    訟、程序或爭議，其權利義務之決定必須符合英國法）」（
    見原審卷第125頁），足見本件載貨證券有準據法之記載。
    雖載貨證券上記載準據法及仲裁條款，最高法院64年臺抗字
    第239號判例、67年4月25日第4次民事庭庭推總會決議及92
    年度第7次民事庭會議複審補充決議咸認︰載貨證券係由運
    送人或船長單方簽名之證券，為單方所表示之意思，進而否
    認載貨證券背面記載準據法及仲裁條款之效力。惟運送人簽
    發載貨證券形式上雖係單方行為，然載貨證券之正、背面約
    款，除有違背我國海商法第61 條或其他強行規定外，因託
    運人或其權利之受讓人或受貨人願依該記載而適用時，即難
    謂就準據法之適用無合意。況上訴人辯稱本件託運人為新加
    坡籍之NORSKE SKOG PANASIA公司與香港籍之被告公司，二
    公司均屬適用英國法之法域等語，為被上訴人所不爭，則其
    等間之運送契約約定以英國法為契約之準據法，自屬合理。
    是依前揭法律規定及說明，本件載貨證券及其表彰之運送契
    約自應適用英國法之規定。
三、本件涉外保險契約之準據法為英國法：
    再查系爭保險契約係由自由時報公司於96年7月26日，向被
    上訴人投保貨物海上運輸保險，自系爭保險單暨全部條款等
    內容以觀，系爭保險契約係以西元1982年英國倫敦保險人協
    會（Institute of London Underwriters）之協會貨物條款
    （Institute Cargo Clauses）為基礎，承保自出賣人位在
    韓國之倉庫起至買受人倉庫為止之全險（即(A)條款），另
    承保戰爭（即(WAR)條款）、罷工（即(STRIKES)條款）等附
    加保險。依協會貨物條款第19條記載：「ThisInsurance is
    Subject to English Law and Pratice.」，且系爭保險條
    款均以英文繕寫，益徵系爭保險契約當事人即被上訴人及自
    由時報公司，應有選定英國法為準據法之明示意思表示合致
    存在。故關於本件涉外保險契約之準據法應適用英國法。
四、本件被上訴人以自己之名義對上訴人提起訴訟應屬適法：
  1.依英國西元1906年海上保險法（Marine   Insurance  Act,
    1906，下稱英國海險法）第79條有關「代位權」（Right of
    Subrogation）規定︰「(1) Where the insurer pays for
    a total loss, either of the whole, or in the case of
    goods of any apportionable part, of the subject-
    matter insured, he thereupon becomes entitled to
    take over the interest of the assured in whatever
    may remain of the subject-matter so paid for, and he
    is thereby subrogated to all the rights and remedies
    of the assured in and in respect of that subject-
    matter as from the time of the casualty causing the
    loss.(2) Subject to the foregoing provisions, where
    the insurer pays for a partial loss, he acquires no
    title to the subject- matter insured, or such part
    of it as may remain, but he is thereupon subrogated
    to all rights and remedies of the assured in and in
    respect of the subject- matter insured as from the
    time of the casualty causing the loss, in so far as
    the assured has been indemnified, according to this
    Act, by such payment for the loss.」（中譯：（1）保
    險人已因保險標的全損而為保險給付，無論係全部保險標的
    之全損或可分保險標的之一部全損，保險人即有權取得被保
    險人關於保險標的之賸餘利益，並得代位行使被保險人自保
    險事故發生時起對於保險標的之全部權利及損害賠償請求權
    。（2）保險人已因保險標的分損而為保險給付，除前項規
    定外，保險人並不取得保險標的或其賸餘部分之權利，但得
    代位行使被保險人自保險事故發生起對於保險標的之全部權
    利及損害賠償請求權，惟應以被保險人已依本法填補損害之
    範圍為限。」足徵英國海上保險法之「保險代位」法律關係
    為「意定債權移轉」之性質。
  2.按於涉外民事事件，「程序依法院地法」（Procedure acco
    rd-ing to lex fori），為國際私法之原則，此係因國際私
    法關於準據法之選擇，乃在選擇涉外事件應適用之實體法，
    而非程序法。矧且，一國之程序法涉及該國之公共秩序，具
    有公法之性質，當非當事人意思得自由選擇適用與否之對象
    。是以關於當事人名義或當事人適格等訴訟法上程序問題，
    均應依法院地法即我國民事訴訟法之規定。上揭英國海上保
    險法第79條之規定，固係就代位權規定為被保險人對於第三
    人之損害賠償請求權不移轉與保險人。然此保險人得代位被
    保險人行使其對於第三人之權利，並藉由「擬制信託」之概
    念解決保險人與被保險人權益歸屬之問題，英美法乃發展出
    要求保險人應以被保險人之名義進行求償之特殊訴訟名義，
    此與我國保險法第53條採法定債權移轉之立法例不同。惟上
    開關於英美法上特殊訴訟名義之要求，僅係訴訟法之規範，
    依前揭程序依法院地法原則，與國際私法選擇系爭涉外民事
    事件應適用之準據法無涉，是以本件關於當事人名義之問題
    仍應適用我國民事訴訟法之規定。再按債務人怠於行使非專
    屬其本身之權利，致危害債權人之債權保全時，我國民法第
    242條規定債權人得以自己之名義行使債務人之權利，以資
    救濟。倘債權人所代位者為提起訴訟之行為，該訴訟之訴訟
    標的，仍為債務人對該請求對象即被告之實體法上權利，至
    上開代位規定，僅為債權人就原屬債務人之權利，取得訴訟
    上當事人適格之明文，即屬法定訴訟擔當之規定（最高法院
    99年度台抗字第360號裁判要旨參照）。故而，英國海上保
    險法第79條規定保險人得代位行使被保險人自保險事故發生
    時起對於保險標的之全部權利及損害賠償請求權，依我國民
    事訴訟法之解釋，即屬法定訴訟擔當之明文規定，亦即保險
    人固無擁有被保險人對於第三人之權利，惟基於英國海上保
    險法第79條之規定，使保險人得代位行使被保險人對於第三
    人之權利，因此於訴訟上保險人即得以其名義為被保險人起
    訴主張權利，並基於訴訟擔當之法理，使實體法上無權利之
    保險人取得當事人適格。則揆諸上開說明，本件關於被上訴
    人是否得代位行使被保險人對於第三人之權利，其準據法固
    係英國海上保險法第79條規定，惟依國際私法準據法選擇之
    目的，僅係選擇涉外民事事件應適用之實體法，並非一併選
    擇程序法。是以依前揭程序依法院地法原則，關於本件
    當事人名義或當事人適格問題，即應依我國民事訴訟法之規
    定，而非依照英國法之訴訟實務。本件被上訴人已依系爭保
    險契約賠付被保險人自由時報公司，有損失清單、賠款同意
    書、代位求償收據各一份在卷可稽，足認被保險人自由時報
    公司已將其就系爭貨物之請求損害賠償之權利，悉數讓與保
    險人即被上訴人以行使等情至明，揆諸上開說明，被上訴人
    基於意定債權讓與法律關係，以其自己之名義，行使自由時
    報公司之貨物及損害賠償權利，向上訴人提起本件訴訟，自
    屬適法。
  3.雖上訴人辯稱上訴人所提出其所簽發之保險單影本正面記載
    「WARRANTED  FREE  FROM  ANY LIABILITY  FOR LOSS  OR
    DAMAGE WHICH OCCURRED  BEFORE JUL.30,2007.」，即對於
    西元2007 年7月30日以前所發生之損失，不負賠償責任，此
    為一擔保(WARRANTY) 條款，而本件貨物於西元2007年7月30
    日已運抵目的地，被上訴人亦已陳明損失應係於運送途中發
    生，即抵達目的地港口前發生，則依上開擔保條款所載，被
    上訴人自無須對本件貨物之損失依據保險契約負損害賠償責
    任，其如自行給予被保險人賠償，亦無法主張保險契約之代
    位求償權等語。惟縱認被上訴人依保險契約之約定毋庸賠付
    被保險人之損失，然其賠付後，被保險人自由時報公司已將
    其就系爭貨物請求損害賠償之權利轉讓與被上訴人，則被上
    訴人基於意定債權讓與之法律關係提起本件訴訟，亦無不合
    。
五、本件經讓與之債權法律關係準據法應適用英國法：
    按「債權之移轉，對於第三人之效力，依原債權之成立及效
    力所適用之法律。」涉外民事法律適用法第7條定有明文。
    本件涉外保險代位法律關係既為「意定債權移轉」性質，其
    對於運送人之效力，自應以被上訴人所代位行使受貨人依載
    貨證券、運送契約對運送人主張權利所應適用之準據法即英
    國法。
六、本件被上訴人起訴及債權讓與之通知尚未罹於時效，自得行
    使權利：
  1.英國1971年之海上貨物運送法第1條第1項、第2項規定：「
    在本法中，『規則』係指1924年8月25日在布魯塞爾簽訂之
    『載貨證券統一規定國際公約』（即海牙規則），並於1968
    年2月23日及1979年12月21日分別於布魯塞爾通過之修訂議
    定書（前者稱海牙威士比規則）」「在本法附件中列明之該
    規則之規定應具有法律強制」。又英國1992年之海上貨物運
    送法第5條第5項亦規定：「本法前述規定之效力，在任何情
    況下，均不影響按「1971年海上貨物運送法」第一章和目前
    產生法律效力的規則（即海牙/威士比規則）的適用」。足
    見上開英國海上貨物運送法係繼受海牙規則及海牙威士比規
    則，並引用上開規則作為該法之附件。而海牙規則第3條第6
    項規定：「在所有情形下，除非訴訟自貨物交付日或應交貨
    日起一年內提起，否則運送人及船舶所有人應解除所有關於
    貨物滅失或毀損之責任」。而本件貨物於96年7月30日抵達
    臺中港，於同年8月17日出站，有財政部臺中關稅局98年10
    月16日中普稽字第0981016771號函及中國貨櫃運輸股份有限
    公司98年10月9日中櫃運清字第98049號函檢送之中國貨櫃臺
    中站貨櫃管理系統進口櫃進場卸船順序表（原審卷第219頁
    、第261頁）、及兩造提出之中國貨櫃公司貨櫃交替驗收單
    一份附在原審卷可查，且為兩造所不爭執，堪信屬實。故本
    件受貨人即自由時報公司最早應於96年8月17日受領貨物，
    而被上訴人係於97年7月31日提起本件訴訟，有起訴狀上本
    院收狀章可稽，故被上訴人提起本件訴訟，並未逾一年之請
    求期間。
  2.上訴人雖辯稱：本案關於債權讓與之法律關係準據法為英國
    法，是以，本件債權讓與成立與否理當用英國法下之要件為
    判定標準，本件原權利人，並未依1925年英國財產法第136
    條規定之權利轉讓之要件向債務人（即上訴人）進行書面通
    知，債權讓與對債務人不生效力；又如自由時報公司係按中
    華民國法律讓與債權與被上訴人，則其未通知上訴人，依民
    法第297條之規定對上訴人不生效力，是本件被上訴人起訴
    效力當不及於上訴人云云。惟依前述，本件被上訴人係依英
    國海上保險法第79條規定代位行使被保險人自保險事故發生
    時起對於保險標的之全部權利及損害賠償請求權，自無須適
    用1925年英國財產法第136條規定。又債權之讓與，依我國
    民法第297條規定，非經讓與人或受讓人通知債務人不生效
    力，此項通知不過為觀念通知，使債務人知有債權移轉之事
    實，免誤向原債權人清償而已；受讓人對於債務人主張受讓
    事實行使債權時，既足使債務人知有債權讓與之事實，即應
    認為兼有通知之效力（最高法院28年上字第1284號、39年台
    上字第448號、22年上字第1162號判例意旨參照）。本件被
    上訴人至遲業於起訴狀內通知上訴人債權讓與之事實，即債
    權讓與之通知與行使債權同時為之，符合立法目的暨前述判
    例，被上訴人起訴自未逾１年之請求期間，上訴人上開所辯
    ，自不足採。
七、上訴人應就系爭貨物之毀損負賠償責任：
  1.被上訴人主張系爭貨物抵達目的地臺中，受貨人自由時報在
    臺中提領，於出貨櫃場之際，即發現第FCIU0000000號貨櫃
    竟有「櫃門滲水進櫃內、造成地板積水導致原紙濕損」之情
    形，經受貨人拆櫃後清點，發現該貨櫃內計有十八捲大型紙
    捲嚴重濕損，無法供原定用途而認定為全損，損害金額達42
    7,818元（單價USD588 x 22.068噸x匯率32.97=427,818），
    扣除紙捲標售之殘值231,714元後，尚受有196,104元之損害
    等語，有其提出之中國貨櫃公司貨櫃交替驗收單、自由時報
    （臺中廠）進口原紙濕損通知處理單、自由時報公司經辦人
    員填載之「紙卷異常提報處理單」、寶島公司公證報告各一
    份在卷可參。而寶島公司之公證報告記載：「（中譯）(1)我
    們對編號FCIU00 00000號貨櫃的檢驗部分：到達後，我們首
    先檢查編號FCIU 0000000之目標貨櫃，根據我們的徹底檢查
    ，我們發現地板存有濕損，並且也注意到位在右邊櫃板距離
    門八十公分處有一個零點五公分長的破損，為了進一步知道
    水的來源，我們也對濕地板進行了一項測試，而結果是沒有
    海水成分的反應。(2)我們對上述新聞紙損的檢驗部分：在現
    場，我們的鑑定人看到所有新聞紙捲從頂端到底部都被以牛
    皮紙包裹起來，在我們的小心計算下，我們得知全部十八捲
    重量22.068噸在靠近地板的那一邊存有濕損。……(3)損失的
    原因：根據我們在現場觀察及所獲得之資訊，我們可以做出
    結論放在編號FCIU 0000000號貨櫃所發生之濕損，係由於位
    在櫃板右邊底部之破損使水進入櫃內所造成」，而上訴人對
    於被上訴人主張系爭破損之貨櫃係由上訴人所提供等語，並
    不爭執，堪認被上訴人主張上訴人提供破損之貨櫃，導致櫃
    門滲水進櫃內致系爭貨物濕損等語，當非無據。雖上訴人辯
    稱上開公證報告所載現場查勘之「公證人」為ZHENG-TANG,C
    AI（蔡正堂），而其公證報告末尾之簽署公證人則為YUCHIE
    N-LONG（游健榮），前揭至現場查勘之ZHENG-TANG, CAI並
    無海事公證人之執照，因此其雖由有執照之公證人簽署，但
    現場查勘之人員並無執照，此公證報告並無證據力可言云云
    。惟縱上揭公證報告之作成，由不具保險公證人資格之人到
    場查勘而屬瑕疵，亦僅該報告不具公證效力而已，尚難認其
    無證據力。況參與上開公證報告作成之證人吳萊鳳（寶島海
    事檢定公司負責人）、蔡正堂（實際履勘人）業於本院審理
    中到庭明確證稱上開公證報告，確由證人蔡正堂會同上訴人
    方面代表之中華海事檢定公司紀建弦到場會談檢驗，由蔡正
    堂進行查勘蒐集相關跡證，交由公證人游健榮判斷後，作成
    公證報告，該公證報告之內容確與現場查勘之事實相符等語
    。且寶島公司公證報告之簽署人游健榮確具有公證人資格，
    兩造對此並不爭執，亦有寶島公司函覆本院之海事保險公證
    人執業證書影本在卷可稽（本院卷第80頁），足見該公證報
    告確由公證人作成，而屬真正無訛。又本件受貨人自由時報
    公司於發現系爭貨物溼損時，隨即於同日發出損失通知（會
    同公證）函予上訴人，此有該函在卷可稽（原審卷第146頁
    ），而於公證報告作成程序之現場查勘階段，亦有上訴人方
    面代表之中華海事檢定公司紀建弦會同到場會談檢驗，此有
    該公證報告可稽外，並為上訴人所自承（本院卷第149頁）
    。而上訴人方面代表之中華海事檢定公司迄今均未就該次查
    勘結果，提出反對意見，亦堪信上開公證報告記載之內容確
    與事實相符。上訴人於訴訟程序中空言否認公證報告內容之
    真實性，辯稱系爭新聞紙可能係在自由時報公司保管中濕損
    云云，復未就此提出反證，所辯自無足採。
  2.雖上訴人復辯稱：本件之運送條件為FCL/FCL，即貨物係以
    整裝接貨/整裝交付（FCL/FCL=CY/CY）之方式運送時，如運
    送人業於目的地將裝有該貨物之貨櫃完好交付受貨人，則貨
    櫃內之貨物如有損壞，自非運送人之故意或過失所致，運送
    人概無任何損害賠償責任可言云云。惟運送條件FCL乃為Ful
    l Container Load的簡稱，然此僅係運送條件之約定，乃指
    整個貨櫃中的貨物屬對同一託運人（shipper）或同一受貨
    人（consignee）的貨櫃，此與本件運送貨櫃中均屬同一受
    貨人自由時報公司之貨物相符。本件系爭貨物溼損之原因，
    既係編號FCIU0000000號貨櫃位在櫃板右邊底部之破損使水
    進入櫃內所造成，而上訴人復不爭執該破損貨櫃確為上訴人
    所提供（原審卷第266頁），則上訴人自應就系爭貨物之溼
    損負賠償責任，要難無以上開辯解主張免責。
  3.按「運送人於發航前及發航時，應就下列事項為必要之注意
    ：(1)使船舶有適航性；(2)適當配置船舶之海員、設備及供應
    ；(3)使貨艙、冷藏室及所有供載運貨物之船舶其他部分，就
    貨物之受載、運送及保存為適宜並穩妥。除第4條另有規定
    者外，運送人應適當並注意地裝載、搬運、堆存、運送、保
    管、看守及卸載所承運之貨物。」，海牙規則第3條第1、2
    項定有明文。再依英國1992年海上貨物運輸法第2條第1項
    （a）之規定：「合法的提單持有人……應被視為已成為貨
    物運送契約締約之一方，從而被移轉及賦予該契約下之一切
    訴訟權利」；亦即英國法認為只要提單移轉至合法持有人手
    上，持有人即被視為原運送契約之締約人，得享有該契約之
    所有訴訟權利。系爭貨物既因上訴人提供之貨櫃破損導致滲
    水而濕損，系爭貨物之毀損與上訴人並未提供適當之運送設
    備自有相當因果關係，上訴人即應負運送契約債務不履行之
    損害賠償責任，而自由時報為上訴人簽發之載貨證券持有人
    ，依上開英國法之規定，視為原運送契約之締約人。上訴人
    對於被上訴人主張貨主自由時報公司就系爭貨物受有196,10
    4元之損害，被上訴人業已賠付自由時報公司196,104元，並
    受讓自由時報公司就系爭貨損對第三人之一切損害賠償請求
    權等語，並不爭執，雖其辯稱：被上訴人請求之金額應扣除
    再保險人賠償被上訴人之金額等語，惟被上訴人否認本件保
    險訂有再保險契約，上訴人復未就被上訴人已受再保險公司
    理賠之事實提出任何證據以實其說，其所辯自不足採。從而
    ，被上訴人請求上訴人給付196,104元，當屬有據，應予准
    許。又被上訴人雖主張曾於97年4月17日發函催告上訴人賠
    償，詎上訴人拒不賠償，故請求上訴人自97年4月21日起給
    付法定遲延利息云云，惟上訴人否認曾於97年4月間收受被
    上訴人之催告，被上訴人復未提出上訴人確實收受催告之證
    據，則被上訴人請求上訴人給付上開金額，應自起訴狀繕本
    送達翌日即98年2月19日起計算法定遲延利息，被上訴人逾
    此部分利息之請求，即屬無據，應予駁回。
八、綜上所述，本件被上訴人基於與貨主自由時報公司之海上保
    險契約，於賠付自由時報公司貨物之損失後，受讓其對於上
    訴人之載貨證券、運送契約債務不履行損害賠償請求權，據
    以請求上訴人給付其196,104元，及自起訴狀繕本送達被上
    訴人翌日即98年2月19日起至清償日止，按年息百分之5計算
    之利息，為有理由，應予准許。被上訴人逾此部分所為之請
    求，尚屬無據，應予駁回。是則原審依此所為被上訴人一部
    准駁之判決，並依職權宣告假執行，於法並無違誤。上訴意
    旨指摘原判決不當，求予廢棄改判，為無理由，應予駁回其
    上訴。
捌、本件事證已臻明確，兩造其餘攻擊防禦方法及舉證，經審酌
    後核與判決之結果無影響，爰不一一論述。至上訴人請求本
    院函詢行政院金融監督委員會說明有關公證報告之案件，可
    否由未具保險法規定保險公證人資格之人員為查勘、鑑定及
    估價等事宜？如保險公證人得未至現場查勘標的貨物，進而
    即出具保險公證報告，藉以為保險理賠之證明，並以之作為
    訴訟上貨物損失之證據，則保險法所規定之保險公證人資格
    有何意義？考試院所舉辦之相關保險公證人專門職業技術人
    員考試有何價值？及函請最高法院說明該院97年度台上字第
    2408號判決意旨，僅係要求做成公證報告之人需具海事保險
    公證人資格？亦或於現場查勘之人亦須具公證人資格？亦或
    兩者均須具備海事保險公證人資格？如有未至現場查勘之公
    證人所出具之公證報告是否有效？等事項（詳見上訴人聲請
    調查證據狀），顯係誤解機關之職權亦無必要，均附此敘明
    。
玖、據上論結，本件上訴為無理由，依民事訴訟法第436條之1第
    3項、第449條第1項、第78條，判決如主文。1
中    華    民    國   100    年    3     月    4     日
                       民事第一庭審判長法  官 李悌愷
                                       法  官 周玉蘭
                                       法  官 洪堯讚
上正本證明與原本無異。
本件不得上訴。
中    華    民    國   100    年    3     月    4     日
                                       書記官